ACORDAO-COMPLETO-2516267

ACÓRDÃO 1385/2022 ATA 22/2022 - PLENÁRIO

VISTOS, relatados e discutidos estes autos em que se apreciam pedidos de reexame interpostos por Amália Carvalho Felix, Astrogildo Fraguglia Quental e Carlos Eduardo de Carvalho Gomes contra o Acórdão 781/2021-TCU-Plenário, por meio do qual o Tribunal julgou auditoria realizada nas obras do Berço 108 do Porto de Itaqui, no Maranhão, e, no que interessa aos recorrentes, aplicou-lhes a multa prevista no art. 58, inciso II, da Lei 8.443/1992,
ACORDAM os Ministros do Tribunal de Contas da União, reunidos em Sessão do Plenário, diante das razões expostas pelo Relator, em:
9.1. com fundamento nos arts. 33 e 48 da Lei 8.443/1992, conhecer e dar provimento aos pedidos de reexame, de forma a tornar sem efeito as multas aplicadas a todos os responsáveis relacionados no subitem 9.4 do Acórdão 781/2021-TCU-Plenário;
9.2. dar ciência deste acórdão aos responsáveis.

Pedidos de reexame interpostos contra decisão que aplicou multas em razão de aditivos irregulares celebrados ao contrato das obras do berço 108 do Porto de Itaqui/MA.

Empresa Maranhense de Administração Portuária - Emap; Ministério da Infraestrutura; Secretaria de Portos (extinta).

3. Recorrentes: Amália Carvalho Felix (XXX.238.991-XX); Astrogildo Fraguglia Quental (XXX.513.538-XX); Carlos Eduardo de Carvalho Gomes (XXX.199.166-XX).

13.1. Ministros presentes: Ana Arraes (Presidente), Walton Alencar Rodrigues, Benjamin Zymler, Bruno Dantas (Relator) e Vital do Rêgo.
13.2. Ministro-Substituto convocado: Augusto Sherman Cavalcanti.
13.3. Ministros-Substitutos presentes: Marcos Bemquerer Costa e André Luís de Carvalho.

BRUNO DANTAS

Ministro Walton Alencar Rodrigues.

Cuidam os autos de pedidos de reexame interpostos por Amália Carvalho Felix (peça 209) , Astrogildo Fraguglia Quental (peça 205) e Carlos Eduardo de Carvalho Gomes (peça 219) contra o Acórdão 781/2021-TCU-Plenário.
2.	Originalmente, este processo tratou de auditoria realizada na Empresa Maranhense de Administração Portuária (Emap) e na extinta Secretaria de Portos da Presidência da República (SEP/PR) com o objetivo de fiscalizar as obras do Berço 108 do Porto de Itaqui, no Maranhão, objeto do Contrato 33/2012-Emap.
3.	A deliberação recorrida, relatada pelo Ministro Walton Alencar Rodrigues, apresentou o seguinte teor:
"9.1. acolher as razões de justificativa apresentadas por Alexandre Rizzotto Falcão, Flavio Henrique de Jesus Pestana Sousa, Hilario Ferreira Filho, Lusivaldo Moraes dos Santos, Diogo Peres Neto e Herbert Marcuse Megeredo Leal;
9.2. excluir Alexandre Rizzotto Falcão, Flavio Henrique de Jesus Pestana Sousa, Hilario Ferreira Filho e Lusivaldo Moraes dos Santos da relação processual;
9.3. rejeitar as razões de justificativa apresentadas por Amália Carvalho Felix, Astrogildo Fraguglia Quental, Carlos Eduardo de Carvalho Gomes e Luiz Carlos Fossati;
9.4. aplicar aos responsáveis a seguir relacionados, individualmente, a multa prevista no art. 58, inciso II, da Lei 8.443/1992 c/c o art. 268, inciso II do Regimento Interno do TCU, com a fixação do prazo de quinze dias, a contar das notificações, para que comprovem, perante este Tribunal (art. 214, inciso III, alínea 'a', do Regimento Interno) , o recolhimento das dívidas ao Tesouro Nacional, atualizadas monetariamente desde a data de publicação deste acórdão até a do efetivo recolhimento, se forem pagas após o vencimento, na forma da legislação em vigor;
	Responsável 
	Valor (R$) 

	Amália Carvalho Felix
	5.000,00

	Astrogildo Fraguglia Quental
	8.000,00

	Carlos Eduardo de Carvalho Gomes
	5.000,00

	Luiz Carlos Fossati
	8.000,00

9.5. autorizar, desde logo, nos termos do art. 28, inciso II, da Lei 8.443/1992, a cobrança judicial das dívidas caso não atendidas as notificações;
9.6. dar ciência à Empresa Maranhense de Administração Portuária de que a celebração de aditivos contratuais quando o prazo contratual já se encontra extinto, com atribuição de efeitos retroativos, conforme ocorrido no Contrato 33/2012 - Emap, ainda que amparado em um dos motivos previstos no art. 57, § 1º, da Lei 8.666/1993, constitui falha administrativa, com vistas à adoção de providências internas que previnam a ocorrência de outras semelhantes;
9.7. encaminhar cópia deste acórdão à Emap e ao Ministério da Infraestrutura."
4.	Admitido o processamento dos recursos, porquanto preenchidos os requisitos previstos nos arts. 33 e 48 da Lei 8.443/1992, conferi efeito suspensivo aos itens 9.4 e 9.5 do acórdão recorrido em relação a Amália Carvalho Felix e Astrogildo Fraguglia Quental (peça 215) . Com relação ao recurso interposto por Carlos Eduardo de Carvalho Gomes, admiti seu processamento sem atribuição de efeito suspensivo, pois interposto fora do prazo previsto, nos termos do art. 32, parágrafo único, da Lei 8.443/1992, c/c o art. 285, § 2º, do Regimento Interno do TCU (peça 233) .
5.	Instruído o presente feito, faço reproduzir, com os ajustes que julgo pertinentes, o exame técnico e o encaminhamento oferecidos pela Secretaria de Recursos deste Tribunal (peça 247) , que contou com a anuência do corpo diretivo da unidade (peças 248 e 249) .
"HISTÓRICO
2. Trata-se de auditoria realizada na Empresa Maranhense de Administração Portuária - Emap e na então Secretaria de Portos da Presidência da República - SEP/PR, no período compreendido entre 21/3/2016 e 1/4/2016, em cumprimento ao Despacho de 23/2/2016 do Ministro Walton Alencar Rodrigues, no TC Processo 005.091/2016-0.
3. O trabalho teve por objetivo fiscalizar as obras do Berço 108 do Porto de Itaqui/MA, objeto do Contrato 33/2012-Emap, para as quais haviam sido destinados, no orçamento da União, recursos da ordem de R$ 70 milhões. Por se tratar da primeira fiscalização do empreendimento, foram também analisados aspectos relacionados ao certame regido pelo Edital 024/2011-CCL, referente à contratação de empresa de engenharia para a execução das obras e serviços de construção do referido berço 108.
4. Os recursos para a realização dos serviços foram estimados, inicialmente, em R$ 70.419.826,75, conforme Termo de Compromisso 12/2011 da Secretaria de Portos da Presidência da República com a Empresa Maranhense de Administração Portuária. O contrato firmado, após a assinatura de aditivos, atingiu o valor de R$ 61.693.628,00.
5. A equipe de auditoria concluiu pelos seguintes achados: a) projeto executivo deficiente; b) acréscimos contratuais em percentual superior ao legalmente permitido; c) fiscalização deficiente da execução do convênio; e d) termo aditivo assinado após o término da vigência do contrato. Os dois primeiros foram enquadrados como irregularidade grave com recomendação de continuidade.
6. O relatório de auditoria preliminar foi submetido aos comentários dos gestores. A Emap não se manifestou, e a SEP/PR afirmou ter acompanhado e fiscalizado o termo de compromisso devidamente, conforme registrado na Nota Técnica 23/2014. Analisados esses argumentos, foram mantidas as conclusões obtidas e realizadas as audiências dos responsáveis.
7. A equipe de fiscalização, após análise dos argumentos oferecidos ao Tribunal, propugnou por excluir da relação processual os agentes chamados em decorrência da aprovação de projeto deficiente, rejeitar as razões de justificativa e aplicar multa aos responsáveis pelos termos aditivos, acolher os argumentos apresentados pelos gestores da SEP/PR e dar ciência à Emap sobre a inconformidade relacionada à assinatura de aditivos após o fim da vigência dos contratos.
8. O Ministro Relator votou em consonância com as conclusões da equipe de auditoria. Já o Ministro Raimundo Carreiro proferiu voto no sentido de acolher parcialmente as razões de justificativa dos responsáveis que elaboraram pareceres técnicos favoráveis às alterações contratuais, bem como dos que assinaram os termos aditivos ao Contrato 33/2012-Emap. Tendo em vista que os demais Ministros acompanharam o voto do Relator, foi proferido o Acórdão 781/2021-TCU-Plenário, nos termos reproduzidos acima.
9. Irresignados, os responsáveis Astrogildo Fraguglia Quental, Amália Carvalho Felix e Carlos Eduardo de Carvalho Gomes interpuseram pedido de reexame em face do citado acórdão, os quais passam a ser analisados a seguir.
ADMISSIBILIDADE
10. Reiteram-se os exames preliminares de admissibilidade às peças 210-212 e 228-229, todos ratificados pelo Ministro Relator Bruno Dantas (peças 215 e 233) , que conheceu dos recursos, suspendendo-se os efeitos dos itens 9.4 e 9.5 do Acórdão 781/2021-TCU-Plenário (peça 177) , apenas em relação aos recorrentes Astrogildo Fraguglia Quental e Amália Carvalho Felix.
11. Quanto ao recurso interposto por Carlos Eduardo de Carvalho Gomes, o Ministro Bruno Dantas, anuindo à proposta da Serur (peças 228-229) , deixou de atribuir-lhe efeito suspensivo, uma vez que não foi interposto dentro do prazo previsto. Contudo, considerando a juntada de documentos inéditos nos autos, que podem ser caracterizados como fatos novos, o recurso foi admitido, nos termos do art. 32, parágrafo único, da Lei 8.443/92 e do art. 285, § 2º do Regimento Interno/TCU.
EXAME TÉCNICO
12. Delimitação
12.1. Constitui objeto dos recursos interpostos por Astrogildo Fraguglia Quental (peça 205) , Amália Carvalho Felix (peça 209) e Carlos Eduardo de Carvalho Gomes (peça 219) analisar se os argumentos apresentados por eles são suficientes para afastar as multas que lhes foram aplicadas, em razão dos aditivos que foram firmados no âmbito do Contrato 33/2012-Emap, diante das graves falhas de projeto.
12.2. Os argumentos dos recorrentes podem ser assim resumidos:
a) O vício era do projeto. Os aditivos firmados visavam consertar as suas falhas, a fim de que a obra fosse concluída, dada a sua importância para a economia nacional e para o comércio internacional;
b) Não houve má-fé dos responsáveis, que agiram no interesse da Administração. Também não ocorreu dano ao erário. Além disso, a obra foi realizada por valores inferiores aos estimados inicialmente e o objeto licitado não foi desvirtuado;
c) A Gerência Jurídica deu aval para a aprovação dos aditivos, não tendo feito nenhum alerta sobre o entendimento do TCU acerca do limite de 25% de alteração do contrato, previsto na Lei 8.666/1993, de modo que não se podia exigir outra conduta dos responsáveis; e
d) os pressupostos previstos na Decisão 215/1999-TCU-Plenário para que fosse admitida a extrapolação dos limites estabelecidos na Lei 8.666/1993 foram todos atendidos.
13. Dos pedidos de reexame em análise
Do pedido de reexame de Astrogildo Fraguglia Quental
13.1. No recurso à peça 205, Astrogildo Fraguglia Quental alega que, quando assumiu o cargo de diretor, em 1º/9/2013, o contrato estava em execução, e o 1º Termo Aditivo já estava em processamento, tendo sido assinado 45 dias depois da sua posse. O vício, portanto, era do projeto, e não da decisão do recorrente, cuja intenção, com a assinatura dos aditivos, foi de 'salvar' o empreendimento. Segundo ele, por meio dos aditivos, evitou-se gerar dano ao erário (peça 205, p. 4-5) .
13.2. Aduz que houve grande injustiça, pois, em virtude da prescrição, deixou-se de apurar as responsabilidades pela elaboração e aprovação do projeto executivo, enquanto quem envidou esforços para consertar as falhas do projeto foi penalizado, o que vai de encontro com a jurisprudência desta Corte (peça 205, p. 5-6) .
13.3. Ressalta que, nas circunstâncias vivenciadas pelo gestor, não se podia exigir conduta diversa. A demora na entrega do berço afetaria o escoamento da produção de soja, milho e arroz de todo o país e o comércio internacional. Além disso, o objeto licitado não foi desvirtuado, de forma que o propósito do limite legislativo de 25% de alteração de contrato de obras foi alcançado (peça 205, p. 7-9) .
13.4. Afirma que as alterações promovidas pelo 2º Termo Aditivo otimizaram o projeto executivo e que a crítica de que a exclusão das defensas teria sido realizada apenas para que o valor global do aditivo não ultrapassasse 25% era infundada. Argumenta que, com a alteração do projeto, o item de defensas foi dispensado, não se tratando de uma 'simples conta de chegada' (peça 205, p. 10) .
13.5. De acordo com o recorrente, as alterações foram feitas no interesse da Administração Pública. Assim, inexiste razão para a sua condenação. Não há prova ou evidência de má-fé. Não houve dano ao erário, e a obra foi concluída por valores menores do que os inicialmente previstos (peça 205, p. 11) .
13.6. Assevera que, além de a aprovação dos aditivos ter sido a decisão mais acertada, estava amparada em pareceres jurídicos que afirmaram a legalidade das avenças. Como engenheiro, não tinha obrigação de conhecer a jurisprudência do TCU e acreditava que o limite de 25% era estabelecido em relação ao valor global da avença, o que foi respeitado. Diante disso, e considerando o comando da Lei 13.655/2018, que alterou a LINDB, não se mostra razoável ou proporcional a aplicação de sanção ao gestor (peça 205, p. 12-14) .
13.7. Ainda segundo o recorrente, o TCU, em outras decisões, já aplicou o entendimento acerca dos novos contornos dos limites de responsabilização dos gestores constante da LINDB, com as recentes alterações da Lei 13.655/2018, sendo que, antes mesmo dessas alterações, a Decisão Normativa 117/2011 estabelecia uma série de questões a serem verificadas para fins de apuração de responsabilidade do agente. Acrescenta que, no caso, ao responder essas questões, fica claro que a multa aplicada ao recorrente afronta os princípios da razoabilidade, proporcionalidade e boa-fé, como também contraria o entendimento já preconizado nesta Corte (peça 205, p. 15-16) .
13.8. Defende também que, no caso em apreço, os pressupostos previstos na Decisão 215/1999 para que fosse admitida a extrapolação dos limites estabelecidos na Lei 8.666/1993 foram todos atendidos, e transcreve trecho do voto revisor do Ministro Raimundo Carreiro nesse sentido (peça 205, p. 16-20) , a fim de demonstrar que os atos rechaçados poderiam ser aceitos, inclusive sob a ótica da jurisprudência do Tribunal.
13.9. Com base nesses argumentos, conclui o recorrente que, na mais gravosa das hipóteses, o TCU deveria considerar que ocorreram apenas falhas formais, incapazes de atrair sanções ao gestor. Ademais, na sua visão, é imperativo o reconhecimento da boa-fé e, por conseguinte, a multa que lhe foi imposta merece ser afastada, sob pena de causar prejuízos não só para o gestor, como para toda a sociedade, que acaba perdendo os bons profissionais, que se afastam dos cargos para não serem injustamente responsabilizados, ou são afastados por políticas de compliance exacerbadas (peça 205, p. 20-23) .
Do pedido de reexame de Amália Carvalho Felix
13.10. Em seu recurso (peça 209) , a recorrente Amália Carvalho Felix, de início, faz uma breve narração dos fatos em que aponta a inexecução da dragagem prevista no caderno de encargos do edital como fator determinante para as alterações da metodologia executiva do projeto e para as medidas adotadas no Primeiro Termo Aditivo na expectativa de salvar o empreendimento. Relata que, no mesmo ofício em que a SEP informou que o Termo de Compromisso 012/2011 havia expirado, colocou-se à disposição para a celebração de novo Termo de Compromisso, de modo a viabilizar a conclusão do empreendimento (peça 209, p. 2-6) .
13.11. De acordo com ela, no Termo de Recebimento Definitivo referente à execução da obra até o encerramento do Termo de Compromisso 012/2011, ficou registrado que a obra já havia avançado fisicamente 60,18% do projeto inicial com o primeiro aditivo, assim como constaram as alterações que se faziam necessárias para a continuidade do empreendimento (peça 209, p. 7-8) .
13.12. A recorrente afirma que a Lei 8.666/1993 não traz nenhum enunciado que diga que os acréscimos e supressões não possam ser compensados, sendo que esse entendimento decorre de interpretação do TCU e não é compartilhado com quem trabalha na gestão de contratos dessa natureza (peça 209, p. 9) .
13.13. Ressalta que os aditivos foram analisados pela Gerência Jurídica da época, que não fez nenhuma ressalva quanto ao entendimento do TCU, e que sua intenção era de executar o objeto do contrato sem causar qualquer dano ao erário. Além disso, as medidas adotadas, segundo a recorrente, atendem perfeitamente aos pressupostos da Decisão 215/1999-TCU-Plenário (peça 209, p. 9-10) .
13.14. Elenca diversas razões para que a condenação imposta a ela seja afastada, reproduzindo em sua peça recursal os argumentos apresentados pelo recorrente Astrogildo Fraguglia Quental em relação aos seguintes temas: vício de origem não imputável ao recorrente, inexigibilidade de conduta diversa, necessidade de se considerar as circunstâncias vivenciadas pelo gestor, vantajosidade dos atos rechaçados, precedência de parecer jurídico favorável, edição da Lei 13.655/2018, atendimento aos pressupostos da Decisão 215/1999, princípio do formalismo moderado, boa-fé do recorrente e poder sancionatório exacerbado (peça 209, p. 11-31) .
13.15. A recorrente justifica a exclusão do sistema de defensas em razão da variação de marés observada na Baía de São Marcos, em São Luís/MA. Essa circunstância tornava o sistema de defensas previsto ineficiente. Como a aquisição de um novo sistema extrapolaria o limite de 25% do valor contratado, optou-se por sua exclusão, com a criação de uma meta no plano de trabalho do novo Termo de Compromisso (Termo de Compromisso 04/2014) , contratada através de nova licitação (peça 209, p. 17-18) .
Do pedido de reexame de Carlos Eduardo de Carvalho Gomes
13.16. Carlos Eduardo de Carvalho Gomes, no recurso por ele apresentado (peça 219) , também destaca como fatores que impactaram a metodologia executiva originalmente pensada pelo autor do projeto, além da inexecução da dragagem prevista no caderno de encargos do edital, os riscos de acidentes nas manobras das embarcações para o transporte de equipamentos, camisas metálicas e pré-moldados por baixo das esteiras da Vale (Berço 105) e a região definida pelo projetista para as instalações do canteiro de obras, que necessitou de intervenções significativas e não previstas no projeto executivo. Ressalta, ainda, que a área destinada a empréstimos de material prevista na licitação não fora liberada e dependia de trâmites legais (peça 219, p. 2-4) .
13.17. Justifica a exclusão do sistema de defensas nos mesmos termos defendidos por Amália Carvalho Felix. Quanto ao 4º Termo Aditivo, destaca que, conforme Relatório Completo de Fiscalização, constatou-se que não estavam sendo atingidas as cotas de ponta de faca estabelecidas no projeto. Após a realização de sondagens para confirmação e reavaliação dessas cotas, algumas delas foram redefinidas para os módulos remanescentes da obra, o que acarretou a necessidade de ajuste dos quantitativos previstos na planilha original do Contrato Construção do Berço 108, com acréscimo de 123% dos serviços de perfuração em rocha. Porém, não houve aumento no preço final da avença (peça 219, p. 5-6) .
13.18. Reitera os argumentos apresentados por Amália Carvalho Felix de que: a Lei 8.666/1993 não proíbe a compensação entre acréscimos e supressões; os aditivos tiveram o aval da Gerência Jurídica e foram firmados no intuito de concluir a obra sem ocasionar prejuízo ao erário; e as medidas tomadas atendem perfeitamente os pressupostos da Decisão 215/1999-TCU-Plenário.
13.19. Por fim, o recorrente reproduz as razões constantes do recurso interposto por Astrogildo Fraguglia Quental para justificar o afastamento da condenação imposta aos recorrentes (peça 219, p. 9-28) . Ato contínuo, colaciona os seguintes documentos (entre colchetes aqueles já constantes dos autos) :
a) relatório de prospecção geotécnica do subsolo 01/2014 (peça 219, p. 34-65, 66-71, 72) [peça 57, p. 68-99, 107-112, 105];
b) termo circunstanciado de recebimento definitivo (peça 219, p. 73-85) [peça 141, p. 75-87];
c) termo de compromisso SEPI 04/2014 (peça 219, p. 86-94) ;
d) Ofício 2/2019/SNP/MTPA (peça 219, p. 95) ;
e) Parecer 7/201.8/SAEC-SNP/GABSNPANP (peça 219, p. 96-98) ;
f) Ofício 871/2018/SNP/MTPA (peça 219, p.99) [peça 113, p.3];
g) GRU (peça 219, p. 100) ;
h) Parecer 4/2018/SAEC-SNP/GABSNP/SNP (peça 219, p. 100-106) .
14. Do mérito
Dos limites estabelecidos pela Lei 8.666/1993 para alteração de contrato e da jurisprudência do TCU
14.1. Os recorrentes alegam que o vício era do projeto e que, dadas as suas falhas, tiveram que promover as alterações constantes dos aditivos firmados, no intuito de concluir a obra. Consoante se extrai do relatório do Acórdão 781/2021-TCU-Plenário (peça 177) , um dos achados da auditoria realizada na Emap e na extinta SEP/PR para fiscalizar as obras do Berço 108 do Porto Itaqui/MA, objeto do Contrato 33/2012-Emap, celebrado com a empresa CEJEN Engenharia Ltda., foi 'projeto executivo deficiente ou desatualizado'. Realizadas as audiências dos responsáveis em relação a esse ponto, opinou-se pela sua exclusão da relação processual, haja vista a inexistência de suporte para as citadas audiências.
14.2. A proposta da unidade técnica foi acatada pelo Relator (peça 179) , que entendeu que não era possível concluir pela responsabilidade dos agentes ouvidos em razão de terem aprovado projeto deficiente, uma vez demonstrado que os documentos assinados por eles não se referiam ao projeto executivo constante do edital da Concorrência 24/2011. Contudo, ressaltou o Relator que tal entendimento não afastava a conclusão sobre as falhas do projeto executivo, diante da natureza das alterações contratuais efetivadas.
14.3. O Tribunal, portanto, reconheceu que havia falhas no projeto executivo. Não obstante, ainda que as alterações promovidas tenham sido realizadas com o objetivo de que a obra fosse concluída, tendo em vista a sua importância para a região e as atividades econômicas e comerciais do Brasil e de outros países, de acordo com o acórdão recorrido, tais alterações tinham que observar os limites fixados nos §§ 1º e 2º do art. 65 da Lei 8.666/1993, e o que se constatou foi que, embora o valor final do contrato não tenha superado em mais de 25% o valor original, os acréscimos alcançaram 44%, contrariando esses dispositivos legais.
14.4. Os recorrentes argumentam que a Lei 8.666/1993 não proíbe que o percentual de 25% de alteração do contrato seja calculado compensando-se os acréscimos e as reduções efetivadas e que acreditavam estar agindo em conformidade com a lei, pois não tinham conhecimento da jurisprudência do TCU segundo a qual os limites estabelecidos no art. 65 da referida norma deveriam considerar os montantes de acréscimos e de supressões isoladamente, sem nenhuma compensação. Além disso, no entendimento dos recorrentes, não era razoável exigir que a jurisprudência do TCU fosse do seu conhecimento.
14.5. Quanto a esses argumentos, a unidade técnica, no relatório do Acórdão 781/2021-TCU-Plenário (peça 180, p. 19) , ponderou que, de fato, a redação dos §§ 1º e 2º do art. 65 da Lei 8.666/1993 permite interpretações diversas. Porém, pontuou que, tratando-se da aplicação de recursos financeiros federais repassados à Emap, os gestores deveriam observar a jurisprudência do Tribunal, por decorrência do disposto no art. 71, inciso VI, da Constituição Federal e art. 5º, inciso VII, da Lei 8.443/1992.
14.6. Nesse sentido, ainda que não tenha havido má-fé dos recorrentes, bem como não se tenha constatado dano ao erário e a obra tenha sido concluída a um custo final inferior ao estimado, cumprindo o objetivo para o qual havia sido contratada, tais circunstâncias, por si só, não têm o condão de elidir a irregularidade apontada, conforme se destacou no mencionado relatório (peça 180, p. 18) .
14.7. Ressalte-se que a jurisprudência do TCU a respeito da matéria já estava consolidada à época da celebração dos aditivos, que ocorreu entre 15/10/2013 e 9/12/2014. Com efeito, em situações nas quais o Tribunal verificou que houve desobediência aos limites definidos no art. 65, §§ 1º e 2º, da Lei 8.666/1993, porém os aditivos que contribuíram para a extrapolação desses limites haviam sido firmados quando o entendimento da questão estava em processo de consolidação no âmbito desta Corte, o TCU entendeu ser suficiente a cientificação do órgão a respeito do fato.
14.8. Assim, considerando que a jurisprudência do TCU sobre a matéria restou consolidada com a prolação dos Acórdão 1733/2009-TCU-Plenário, 749/2010-TCU-Plenário, 1.924/2010-TCU-Plenário e 2.819/2011-TCU-Plenário, entre outros, e que alguns aditivos aos contratos objeto do TC Processo 009.861/2013-0 que levaram a acréscimos e supressões de serviços em percentual superior a 25% do seu valor inicial eram contemporâneos ao período em que tais acórdãos foram proferidos, o Acórdão 2059/2013-TCU-Plenário decidiu dar ciência ao Ministério da Integração Nacional sobre a impropriedade 'acréscimos e supressões em percentual ao legalmente permitido', informando que os referidos limites devem considerar a vedação da compensação entre acréscimos e supressões, consoante a jurisprudência deste Tribunal.
14.9. O caso ora tratado, portanto, se diferencia de outros casos nos quais o TCU considerou escusável a inobservância da metodologia correta para aferição de limites para acréscimos e supressões, tendo em vista que, como dito, os aditivos questionados foram firmados quando a jurisprudência do Tribunal já se encontrava consolidada. Ademais, como foi demonstrado no relatório do acórdão recorrido (peça 180, p. 25-27) , havia ainda outras razões que impediam a aplicação das decisões citadas pelos gestores à construção do Berço 108 do Porto de Itaqui/MA. Assim, por exemplo, esclareceu-se que o citado Acórdão 2059/2013-TCU-Plenário não se aplica ao caso dos presentes autos, uma vez que foi proferido levando-se em conta circunstâncias específicas do Ministério da Integração Nacional.
14.10. Da mesma forma, foi explicado que o Acórdão 3105/2013-TCU-Plenário também não se coaduna à obra em apreço. A referida decisão respondeu consulta formulada a este Tribunal, firmando orientação no sentido de que 'é juridicamente viável a compensação entre o conjunto de acréscimos e supressões ao objeto dos contratos referentes a obras de infraestrutura celebrados antes do trânsito em julgado do Acórdão 749/2010-TCU-Plenário por órgãos e entidades vinculados ao Ministério dos Transportes'. Ocorre que, consoante se extrai do relatório que fundamentou a decisão recorrida, a Secretaria de Portos se vinculava à Presidência da República.
14.11. Releva destacar que, ainda que se entendesse que tal orientação se estende à obra objeto dos presentes autos, não isentaria os gestores pela celebração dos aditivos ao Contrato 33/2012-Emap, uma vez que sua assinatura ocorreu em 21/03/2012. Portanto, após o trânsito em julgado do Acórdão 749/2010-TCU-Plenário, em 25/11/2011.
14.12. Por sua vez, o Acórdão 2891/2011-TCU-Plenário, também mencionado no citado relatório, deu provimento parcial a pedido de reexame interposto contra o Acórdão 749/2010, alterado pelo Acórdão 591/2011-TCU-Plenário do TCU, dando a seguinte redação à determinação constante do seu item 9.2:
'9.2. determinar ao Departamento Nacional de Infraestrutura de Transportes que, nas futuras contratações celebradas a partir da data de publicação deste Acórdão no Diário Oficial da União, passe a considerar, para efeito de observância dos limites de alterações contratuais previstos no art. 65 da Lei 8.666/1993, as reduções ou supressões de quantitativos de forma isolada, ou seja, o conjunto de reduções e o conjunto de acréscimos devem ser sempre calculados sobre o valor original do contrato, aplicando-se a cada um desses conjuntos, individualmente e sem nenhum tipo de compensação entre eles, os limites de alteração estabelecidos no dispositivo legal;'
14.13. Entretanto, conforme elucidado (peça 180, p. 27) , a extrapolação do limite legal de aditivo da avença verificada nos autos em que foi proferido o Acórdão 2891/2011-TCU-Plenário se deu em função do expressivo lapso temporal decorrido entre a conclusão do certame licitatório e a contratação da licitante vencedora, o que tornou obsoleto o projeto básico original da obra e exigiu profundas alterações ao longo da execução contratual.
14.14. No caso em apreço, verificou-se situação distinta, onde o projeto executivo era deficiente/desatualizado, e a contratação da empresa CEJEN Engenharia Ltda. ocorreu pouco tempo depois da realização da Concorrência 24/2011-CLL. Some-se a essas considerações feitas pela unidade técnica que o mencionado acórdão se refere especificamente a contratações realizadas pelo Departamento Nacional de Infraestrutura de Transportes - Dnit. Dessa forma, o Acórdão 2891/2011-TCU-Plenário não socorre os recorrentes.
14.15. Do exposto, não prosperam as alegações dos recorrentes quanto ao não conhecimento da jurisprudência do TCU sobre o assunto, ou acerca da aplicação, ao caso concreto, de entendimentos isolados que fizeram exceção à jurisprudência desta Corte já consolidada sobre a matéria. Ademais, como será visto a seguir, também não se sustenta o argumento de que os aditivos tiveram o aval da área jurídica e, sendo assim, não lhes caberia responsabilidade pela sua celebração.
Da existência de pareceres jurídicos favoráveis às alterações contratuais e da responsabilidade dos gestores
14.16. O fato de que os aditivos tiveram pareceres jurídicos favoráveis não exime a responsabilidade dos gestores, conforme apontado no relatório do Acórdão 781/2021-TCU-Plenário (peça 180, p. 21) , no qual foram citadas algumas decisões do Tribunal nesse sentido, a exemplo do Acórdão 1984/2014-TCU-Plenário, Rel. Min. José Jorge, e dos Acórdão 2693/2008-TCU-Plenário, Rel. Min. Valmir Campelo, e 2.904/2014-TCU-Plenário, Rel. Min. Marcos Bemquerer.
14.17. Em relação a essa questão, vale mencionar que, como gestores, caberia aos recorrentes escolher bem os seus subordinados, optando pelos mais capacitados, aptos e com conhecimentos técnicos adequados ao cargo a ser preenchido. Dessa forma, não podem querer se eximir de culpa, transferindo-a a parecerista. Acrescente-se que tinham também o dever de ordenar, coordenar, orientar e corrigir as atividades de seus subordinados, para se certificarem da regularidade dos atos delegados e, assim, evitar a consumação de irregularidades.
14.18. A responsabilidade dos gestores em casos como o presente é analisada extensamente no relatório do Acórdão 1058/2020-TCU-Plenário, Rel. Min. Ana Arraes, no qual foram apreciados recursos de reexame contra o Acórdão 2184/2019-TCU-Plenário, que lhes aplicou multa, em decorrência da realização de pagamentos sem o prévio empenho, contrariando o art. 60 da Lei 4.320/1964, e da aprovação do termo aditivo ao contrato oriundo da Concorrência 1/2012, com base em parecer jurídico manifestamente desarrazoado do ponto de vista técnico, por contrariar o art. 65, §§ 1º e 2º, da Lei de Licitações, nos termos da jurisprudência deste Tribunal.
14.19. Destaca-se trecho do citado relatório que fundamenta a aplicação de multa aos gestores em razão do seu dever de escolha e de fiscalização dos seus subordinados:
'6.46. No caso concreto, a estimativa, o critério de valoração e a pauta axiológica devem levar em conta a atuação do homem médio (do bonus pater familiae) , aquele cujas diligências, sensibilidade, idiossincrasias e sentimentos éticos e morais sejam representativos da população brasileira. Eis o busílis.
6.47. Sobre o tema, mutatis mutandis, traz-se à colação a doutrina de Sílvio Rodrigues:
'Ao se perquirir se existe, ou não, erro de conduta por parte do causador do dano, deve-se 'comparar o seu comportamento com aquele que seria normal e correntio em um homem médio, fixado como padrão. Se de tal comparação resultar que o dano derivou de uma imprudência, imperícia ou negligência do autor do dano, nos quais não incorreria o homem padrão, criado in abstracto pelo julgador, caracteriza-se a culpa, ou seja, o erro de conduta' (apud Milton Oliveira, in Dano Moral, 2ª Ed., São Paulo: LTr, 2011, p. 36) .'
6.48. Foi nesse mesmo sentido o pensamento do Ministro Benjamin Zymler, por ocasião da prolação do Acórdão 33/2005-TCU-Plenário:
'19. Ao analisar a existência de culpa, em qualquer uma de suas modalidades, adotarei como parâmetro para comparação a conduta esperada de um homem médio, diligente e probo - o equivalente ao princípio romano do bonus pater familiae. Ressalto ser pacífica a assimilação desse princípio pelo direito pátrio, tanto que, na época em que ocorreram os fatos ora sob exame, ele estava insculpido nos arts. 1.300 e 1.301 do Código Civil, no art. 153 da Lei das Sociedades Anônimas e no art. 142 do Código Comercial.
20. Desse princípio decorre que o agente público deverá agir como se estivesse cuidando dos seus próprios negócios, respondendo pelos danos que vier a causar em decorrência de condutas desidiosas ou temerárias. Assim, nas palavras de José Aguiar Dias, 'a culpa pode ser entendida como a falta de diligência na observância da norma de conduta, isto é, o desprezo, por parte do agente, do esforço necessário para observá-la, com resultado não objetivado, mas previsível, desde que o agente se detivesse na consideração das conseqüências eventuais de sua atitude.'  (Da Responsabilidade Civil. 6ª ed. Rio de Janeiro: Forense, 1979) .'
6.49. Nessa vereda, sugere-se a seguinte reflexão: será exigível de um Presidente e de uma Tesoureira do CFC médios, que são psicólogos, conhecimentos específicos da Lei de Licitações? Entende-se que não. No entanto, como gestores, caberia-lhes escolher bem os seus subordinados, principalmente aqueles que iriam auxiliá-los juridicamente.
6.50. É de mister ressaltar que a cadeia hierárquica na Administração Pública visa a assegurar a regularidade dos atos, pressupondo um controle de cada instância superior sobre a inferior. Vale dizer: a atuação de cada agente público não pode ser meramente figurativa e destituída de responsabilidade. Nesse sentido, traz-se à colação a doutrina do preclaro Hely Lopes Meirelles:
'A fiscalização hierárquica é exercida pelos órgãos superiores sobre os inferiores da mesma Administração, visando a ordenar, coordenar, orientar e corrigir suas atividades e agentes. É inerente ao poder hierárquico, em que se baseia a organização administrativa, e, por isso mesmo, há de estar presente em todos os órgãos do executivo. São características da fiscalização hierárquica a permanência e a automaticidade, visto que se exercita perenemente, sem descontinuidade e independentemente de ordem ou solicitação especial. É um poder-dever de chefia, e, como tal, o chefe que não a exerce comete inexação funcional (in Direito Administrativo Brasileiro, São Paulo: Malheiros Editores Ltda., 33ª Ed., 2007, p. 672) .' (Grifos nossos) 
14.20. Ao proferir o voto que resultou no acórdão acima mencionado, a Relatora acolheu o parecer da Serur, manifestando-se nos seguintes termos:
'11. Com referência à aprovação do termo aditivo, os recorrentes tentam se eximir de culpa, transferindo-a ao parecerista, o que não pode ser acolhido. Um aditamento da ordem de 97%, não obstante limitar a lei esse percentual em 25%, deveria ter sido objeto de cuidadoso exame por parte dos gestores, ainda mais diante de um parecer jurídico ambíguo e carente de fundamentação técnica. Não se tratou de falha sutil detectável somente por um agente com formação jurídica, mas de erro crasso, facilmente identificado por um gestor médio.
12. Ademais, não constou do parecer ou do termo aditivo menção à alteração qualitativa do evento, e, na ocorrência de uma mudança de tal monta, teria havido a desfiguração do objeto licitado, o que constituiria burla ao dever de licitar e afronta ao princípio da isonomia (voto condutor do acórdão recorrido - item 16) .' (Grifos nossos) 
14.21. Vê-se que, no que tange à responsabilidade dos gestores pela aprovação de termo aditivo a contrato, com parecer jurídico favorável, que infringia o disposto no art. 65, §§ 1º e 2º, da Lei de Licitações, as razões de decidir constantes do Acórdão 1058/2020-TCU-Plenário aplicam-se inteiramente ao caso em comento, pois não há dúvida de que a conduta dos recorrentes, na qualidade de gestores, concorreu para a ocorrência da irregularidade aventada.
14.22. Embora, na construção do Berço 108 do Porto de Itaqui/MA, tenha sido constatado que os pareceres jurídicos dos 1º e 2º aditivos se fundamentaram nas conclusões dos respectivos pareceres técnicos, os quais indicaram a observância do limite legal de 25%, e, por esse motivo, a parecerista não foi chamada em audiência, conforme se extrai do relatório do acórdão recorrido (peça 180, p. 19, 21 e 24) , isso não altera a compreensão de que os gestores agiram de modo a contribuir para a prática de ato irregular, na esteira da análise realizada no Acórdão 1058/2020-TCU-Plenário, acima transcrito.
14.23. Assim, considerando os argumentos dos recorrentes até aqui analisados, não há como eximi-los da penalidade que lhes foi imposta pelo acórdão recorrido. Em relação à questão atinente ao atendimento dos pressupostos previstos na Decisão 215/1999-TCU-Plenário para que fosse admitida a extrapolação dos limites estabelecidos na Lei 8.666/1993, vejamos o que segue.
Dos pressupostos da Decisão 215/1999-TCU-Plenário para a extrapolação dos limites previstos na Lei 8.666/1993
14.24. De acordo com a análise da unidade técnica reproduzida no relatório do Acórdão 781/2021-TCU-Plenário (peça 180, p. 21-23 e 27-29) , não foram atendidas todas as condições constantes na Decisão 215/1999-TCU-Plenário, uma vez que os argumentos apresentados pelos gestores para demonstrar o cumprimento aos itens 'c' e 'f' não se mostraram suficientes.
14.25. No voto que conduziu ao mencionado acórdão, o Relator se manifestou na mesma linha da unidade técnica. Senão vejamos:
'A Decisão TCU 215/1999 admitiu a extrapolação dos limites, de forma excepcionalíssima, apenas quando observados os princípios da finalidade, da razoabilidade e da proporcionalidade, além dos direitos patrimoniais do contratante privado, e desde que satisfeitos, cumulativamente, os pressupostos que reproduzo a seguir:
a) não acarretar para a Administração encargos contratuais superiores àqueles oriundos de uma eventual rescisão contratual por razões de interesse público, acrescidos aos custos da elaboração de um novo procedimento licitatório;
b) evitar a inexecução contratual, à vista do nível de capacidade técnica e econômico-financeira do contratado;
c) decorrer de fatos supervenientes que impliquem dificuldades não previstas ou imprevisíveis por ocasião da contratação inicial;
d) não ocasionar a transfiguração do objeto originalmente contratado em outro de natureza e propósito diversos;
e) ser necessária para a completa execução do objeto original do contrato, para a otimização do cronograma de execução e para a antecipação dos benefícios sociais e econômicos decorrentes;
f) restar demonstrado, na motivação do ato de alteração do contrato, que as consequências da rescisão contratual, seguida de nova licitação e contratação, importariam sacrifício insuportável ao interesse público a ser atendido pela obra ou serviço, inclusive quanto à sua urgência e emergência.
No que tange à demonstração de cumprimento de tais requisitos, restaram pendentes os itens 'a', 'c' e 'f'.
As alterações promovidas, ao contrário do afirmado pelos responsáveis, não decorreram de fatos supervenientes, mas sim de projeto deficiente e problemas de planejamento. Por exemplo, era possível ter conhecimento, na elaboração do projeto, da necessidade de liberação da área destinada a empréstimos de material. As condicionantes de solo que geraram necessidade de drenagem eram passíveis de identificação e orçamentação no projeto original, assim como a espessura da camada de arenito e os riscos de navegação e profundidades insuficientes oferecidas pelo atracadouro provisório projetado.
Ademais, para acréscimos de serviços necessários à correção das falhas de projeto, relacionadas às condicionantes de logística e segurança de execução, a auditoria relatou a exclusão de itens como o sistema de defensas para o berço 108, necessários para possibilitar o atracamento de embarcações.
Embora os alegados custos inerentes à rescisão contratual e nova licitação serem, em tese, plausíveis, não foram demonstrados ou considerados para a tomada de decisão no processo administrativo referente aos aditivos. Nem mesmo em suas defesas os responsáveis apresentaram cálculos relativos a tais argumentos.
Dessa forma, entendo haver indícios de que, ao optarem pelos aditivos, os responsáveis, diante das graves falhas de projeto, não avaliaram adequadamente as alternativas e soluções possíveis. Ao contrário, procuraram excluir itens a fim de compensar os acréscimos, alguns necessários à obra pretendida e outros aparentemente contrários à boa técnica de orçamentação, como a diminuição de custos de 'administração local' sem redução do prazo da obra, procurando demonstrar atendimento ao limite legal de forma indevida, sem considerar jurisprudência desta Corte.
Por fim, os antecedentes deste Tribunal que aceitaram compensação entre acréscimos e supressões não socorrem os responsáveis, pois as autorizações concedidas se referem a avenças celebradas antes da prolação do Acórdão 749/2010-Plenário.
Cabe, portanto, rejeitar as razões de justificativa apresentadas por Amália Carvalho Felix e Carlos Eduardo de Carvalho Gomes, por terem elaborado pareceres técnicos favoráveis aos acréscimos ilegais, bem como as de Luiz Carlos Fossati e Astrogildo Fragulia Quental, que assinaram os termos aditivos inquinados, aplicando-lhes multas previstas no artigo 58 da Lei 8.443/1992.' (Grifos nossos) 
14.26. Já o Ministro Raimundo Carreiro, em seu voto à peça 178, divergindo do Relator, se posicionou pela observância de todos os pressupostos da Decisão 215/1999-TCU-Plenário, bem como destacou que não houve dano ao erário e que a obra foi devidamente concluída e cumpre plenamente as finalidades para as quais foi contratada. Os recorrentes, amparados no voto do citado Ministro, defendem que os pressupostos da referida decisão foram todos atendidos.
Do item 'a' da Decisão 215/1999-TCU-Plenário
14.27. Segundo o Ministro Revisor, o item 'a' da Decisão 215/1999-TCU-Plenário poderia ser considerado cumprido, pois, 'se trata de obra portuária de natureza complexa, que requer a mobilização de equipamentos pesados e não facilmente disponíveis no país (guindastes, flutuantes, perfuratrizes) , além do emprego de mão de obra altamente especializada. Logo, a dispensa da empresa que já estava contratada e a mobilização de outra equipe e de outro conjunto de maquinário certamente geraria custos significativos, trazendo um resultado diferente do que efetivamente ocorreu, de economia para o Erário'.
14.28. Nota-se que, em relação à possibilidade de rescisão contratual (item 'a') , a unidade técnica também entendeu que os argumentos dos gestores eram plausíveis (peça 180, p. 21 e 28) . De fato, a complexidade da obra já permite concluir que a rescisão contratual e a posterior realização de certame licitatório implicariam elevados custos para a Administração, o que torna aceitável a argumentação dos recorrentes quanto ao cumprimento do primeiro requisito da referida decisão.
14.29. Em referência a essa questão, merece destaque excerto do relatório do Acórdão 1826/2016-TCU-Plenário, Relator Ministro-Substituto Augusto Sherman, que elucida como deve ser avaliado esse requisito da Decisão 215/1999-TCU-Plenário:
'52. Inicialmente, vale destacar que a demonstração do cumprimento deste requisito não pode ser feita de forma cabal, tendo em conta a imprevisibilidade de diversos fatores que condicionam o resultado final de um procedimento licitatório. Não há como prever qual será o desconto obtido em um novo certame. Tal resultado pode ser apenas estimado, com base em parâmetros cuja obtenção nem sempre é simples.
53. Em função dessa condição, manifesta-se, desde logo, uma discordância em relação ao posicionamento registrado no relatório de auditoria, uma vez que a ausência de garantias de que um novo procedimento licitatório obteria preços inferiores não é uma ilação, mas um fato.
54. Nesse contexto, resta à Administração reunir o máximo de informações possível para balizar sua decisão, que será adotada em função de probabilidades e de riscos associados a cada um dos cenários previstos.
55. Outro aspecto importante a destacar é que, embora a Decisão 215/1999-TCU-Plenário faça menção expressa, no tópico em análise, a 'encargos contratuais', é preciso que a análise dos condicionantes da escolha feita pela Administração seja feita sob uma ótica mais ampliada, consentânea com os princípios da Administração Pública, inclusive aqueles explicitados na própria Decisão.
56. É necessário, portanto, comparar não somente os custos diretos decorrentes da execução do procedimento licitatório, somado ao preço do novo contrato, com os custos diretos incorporados ao contrato por meio de aditivo, mas uma série de outros encargos, inclusive aqueles cuja quantificação monetária não é factível, mas que possuem grande relevância, a exemplo da qualidade do serviço prestado pelo Órgão à sociedade.
 (...) 
68. A partir dos argumentos até então apresentados, associados a informações gerais de mais fácil dedução - como, por exemplo, a necessidade de arcar com despesas de aluguéis, manutenção de espaços então ocupados pelo Órgão e que demandam custos de manutenção e operação potencialmente mais onerosos do que o de uma edificação recém concluída -, mesmo que não seja possível obter um cálculo preciso dos custos envolvidos na alternativa de promover nova licitação para a contratação dos serviços, já é possível aferir a aderência da motivação apresentada aos princípios da finalidade, da razoabilidade e da proporcionalidade explicitados como norteadores na Decisão 215/1999-TCU-Plenário.
69. Tal avaliação, associada às premissas referidas nos dois parágrafos iniciais desta análise (parágrafos 47 e 48) , de que a demonstração objetiva, precisa e cabal da vantajosidade do aditivo em relação à nova licitação não é possível, face às incertezas que circundam o procedimento licitatório, permitem concluir que o requisito previsto no item b, I da Decisão 215/1999-TCU-Plenário foi preenchido no presente caso.' (Grifos nossos) 
14.30. Infere-se, portanto, que a apresentação de cálculos precisos não é determinante para se avaliar o requisito constante do item 'a' da Decisão 215/1999-TCU-Plenário. No caso concreto, em consonância com a análise da unidade técnica, conclui-se que ficou demonstrada 'a provável assunção de custos elevados para Administração, na hipótese de rescisão contratual e de novo procedimento licitatório' (peça 180, p. 21) , sendo plausíveis os argumentos trazidos aos autos.
Do item 'f' da Decisão 215/1999-TCU-Plenário
14.31. O Ministro Revisor também considerou atendido o item 'f' da Decisão TCU 215/1999-TCU-Plenário, que se refere à demonstração de que as consequências da rescisão contratual, seguida de nova licitação e contratação, importariam sacrifício insuportável ao interesse público a ser atendido pela obra ou serviço, uma vez que, para ele, restava claro que a rescisão do Contrato 33/2012-Emap e a interrupção da obra provocariam prejuízo no abastecimento de derivados de petróleo a uma grande parcela da população brasileira. Por conseguinte, a continuidade do contrato se revelava a alternativa mais vantajosa para o interesse público.
14.32. Nesse mesmo sentido, Astrogildo Fraguglia Quental e os demais recorrentes arguem que a demora na entrega do berço afetaria o escoamento da produção de soja, milho e arroz de todo o país, bem como o comércio internacional.
14.33. Amália Carvalho Felix, por sua vez, a fim de demonstrar que não havia dúvidas de que, para a Administração, a melhor opção era dar andamento à obra já iniciada, relata que, no mesmo ofício em que a SEP informou que o Termo de Compromisso 012/2011 havia expirado, colocou-se à disposição para a celebração de novo Termo de Compromisso, de modo a viabilizar a conclusão do empreendimento (peça 209, p. 2-6) . Além disso, as alterações que se faziam necessárias constaram no Termo de Recebimento Definitivo referente à execução da obra até o encerramento do Termo de Compromisso 012/2011 (peça 209, p. 7-8) .
14.34. Relativamente ao item em comento, cumpre também mencionar que, na análise da unidade técnica, reproduzida no relatório do Acórdão 781/2021-TCU-Plenário (peça 180, p. 23) , o item foi considerado não atendido porque não foram apresentados documentos de autorização dos aditamentos contratuais com as motivações para a prática do ato.
14.35. Entretanto, no caso em apreço, exigir tais documentos para que se considere atendida a sexta condição prevista na Decisão 215/1999-TCU-Plenário não se mostra plausível. Isso, porque, se, como alegam, os gestores consideravam que não havia impedimento legal para compensar os acréscimos e as supressões no cálculo dos limites previstos nos §§ 1º e 2º do art. 65 da Lei 8.666/1993 e que, assim procedendo, as alterações não alcançavam 25% do valor original do contrato, não haveria porque formalizarem autorização para os aditivos firmados, mediante documentos com motivos que os justificassem. Dessa forma, diante da sua razoabilidade, entende-se que os argumentos apresentados pelos gestores quanto à condição imposta pelo item 'f' da mencionada decisão devem ser acatados, considerando-a preenchida, mesmo sem a apresentação de tais documentos.
14.36. Mais uma vez cabe reproduzir trecho do relatório do Acórdão 1826/2016-TCU-Plenário, cujas ponderações merecem ser consideradas ao se analisar o item 'f' da Decisão TCU 215/1999-TCU-Plenário no caso dos presentes autos.
'179. Em face de todos esses condicionantes é que se reconhece a aderência dos atos praticados pelo TRT-ES, na conformação e fundamentação das alterações contratuais concernentes às fundações de seu edifício sede, à finalidade última da atuação estatal, que consiste na realização do interesse público primário. Demonstrado que o interesse público primário encontra-se atendido na opção adotada (de promover a alteração contratual) , necessariamente fica afastada a opção alternativa de licitar novamente o objeto, portanto, caracterizado o sacrifício insuportável a ela associado. Essa conclusão decorre do próprio princípio da indisponibilidade do interesse público primário, o qual vincula o administrador à adoção de soluções que melhor atendam a esse interesse.
180. Por fim, importa salientar que a vasta experiência do TCU na fiscalização de obras públicas revela que os problemas decorrentes de paralisações de empreendimentos em construção têm gerado incalculáveis prejuízos à sociedade brasileira, representando um gravíssimo quadro para a Administração Pública como um todo, dada a frequência e a intensidade com que são verificados.
181. Nesse cenário, reputa-se extremamente importante reconhecer a legitimidade das ações adotadas para garantir que obras públicas sejam finalizadas no menor prazo possível, desde que tais ações sejam implementadas no exercício das prerrogativas concedidas ao poder público para o adequado desempenho de suas funções e em consonância com os limites legais e constitucionais estabelecidos no ordenamento jurídico.
182. Deixar de reconhecer tal legitimidade, no presente caso, seria reforçar um enfoque legalista em detrimento de uma visão mais consentânea com a moderna Administração Pública, que exige muitas vezes dos gestores posturas mais arrojadas na busca de se atender ao interesse público primário, com mais eficiência, eficácia e efetividade.
183. Nesse sentido é que a existência de eventuais falhas ou insuficiências formais, no procedimento adotado pelo TRT-ES, devem ser superadas em prestígio ao interesse público que se revela, para além do presente caso, na necessidade de se promover uma nova tônica às obras públicas brasileiras.
184. Verificada a inexistência de irregularidades graves, no tocante ao aditivo formalizado com a empresa Paulo Octavio para execução das fundações, bem como a boa fé e a atitude diligente dos gestores, tudo isso associado ao reconhecido esforço de fundamentação dos atos praticados, bem como à caracterização das excepcionalidades que cercavam o caso, não é razoável concluir que a eventual extrapolação do limite de alteração contratual previsto no art. 65, § 1º, da Lei 8.666/93 seja suficiente para impor à Administração a assunção de elevados riscos à concretização dos objetivos finais da contratação.' (Grifos nossos) 
14.37. Conforme consta do relatório do acórdão recorrido (peça 180, p. 23) , acerca do requisito em exame, Astrogildo Fraguglia Quental aduziu:
'que a previsão de um prazo da ordem de 120 dias para rescisão contratual, elaboração de novo procedimento licitatório e contratação da empresa vencedora seria otimista, em razão de eventuais impugnações ao edital, solicitações de explicações e detalhamentos do 'estado da arte', recursos administrativos e demais fatores inerentes a procedimentos licitatórios nessas situações, podendo o aludido prazo ser estendido ou duplicado. Além dos prejuízos financeiros decorrentes, persistiria o prejuízo moral à Administração, pois tendo em mãos uma importante estrutura para o desenvolvimento e ampliação das operações do Porto do Itaqui, inexplicavelmente não obteria o esperado sucesso, por incompetência ou descaso. Diante das condicionantes abordadas, e considerando a informação disponibilizada ao mercado do segmento, de que o Berço 108 estaria apto a operar nos prazos fixados pelas operadoras, urgia uma solução que desse cabo a uma delicada situação. Assim, não havia como postergar a solução a ser dada ao caso, pois seria inadmissível manter uma estrutura planejada, projetada e construída para assumir a condição de marco diferencial na prestação de serviços de movimentação de granéis líquidos do Porto do Itaqui, paralisada por falta de uma ação incisiva da Administração, decisão essa coberta pela responsabilidade e legalidade definida e justificada nesta exposição (peça 81, p. 10-12, item VI) .' (Grifos nossos) 
14.38. Em face das alegações reproduzidas acima, as ponderações constantes do relatório do Acórdão 1826/2016-TCU-Plenário, destacadas acima, se mostram extremamente relevantes e reforçam a posição aqui defendida de que o item 'f' da Decisão 215/1999-TCU-Plenário deve ser considerado satisfeito no presente caso.
Do item 'c' da Decisão 215/1999-TCU-Plenário
14.39. No que diz respeito ao item 'c' da Decisão 215/1999-TCU-Plenário (decorrer de fatos supervenientes que impliquem dificuldades não previstas ou imprevisíveis por ocasião da contratação inicial) , o Ministro Raimundo Carreiro, em seu voto revisor (peça 178) , observa que a maioria das mudanças empreendidas na planilha se dividem em alterações decorrentes da inviabilidade locacional do canteiro de obras conforme o projeto e alterações relacionadas à fundação da obra. Como o porto não parou durante a construção do Berço 108, entende o Ministro que as primeiras alterações citadas são compreensíveis. Quanto às relacionadas à fundação da obra, podem ocorrer pelo fato de que a fundação é parte da estrutura que normalmente é propensa a sofrer ajustes na fase de execução. Ressalta, ainda, que a Baía de São Marcos é o ponto do litoral brasileiro com maior amplitude de maré.
14.40. Os recorrentes buscam se defender com argumentos semelhantes. Assim, contrapondo-se às considerações do Relator que fundamentaram o posicionamento adotado por ele no voto à peça 179, de que as alterações não decorreram de fatos supervenientes, e sim de projeto deficiente e problemas de planejamento, Carlos Eduardo de Carvalho Gomes alega que a área destinada a empréstimos de material prevista na licitação não fora liberada e dependia de trâmites legais. Diante dessa situação, a própria unidade técnica concordou que tal fato poderia ser enquadrado no item 'c' da Decisão 215/1999 (peça 180, p. 22) .
14.41. No que tange aos demais exemplos citados pelo Relator - as condicionantes de solo que geraram necessidade de drenagem, a espessura da camada de arenito e os riscos de navegação e profundidades insuficientes oferecidas pelo atracadouro provisório projetado - os recorrentes afirmam que esses fatores impactaram a metodologia executiva originalmente concebida pelo autor do projeto, sendo que as alterações decorrentes desse impacto foram promovidas para garantir a realização da obra.
14.42. Nesse sentido, Carlos Eduardo de Carvalho Gomes, à peça 219 (p. 3) , menciona que a região definida pelo projetista para as instalações do canteiro de obras necessitou de intervenções significativas e não previstas no projeto executivo.
14.43. Quanto à exclusão do sistema de defensas, argumenta, nos mesmos termos defendidos por Amália Carvalho Felix, que a exclusão se justificou em razão da variação de marés observada na Baía de São Marcos. Segundo eles, essa circunstância tornava o sistema de defensas previsto ineficiente. Como a aquisição de um novo sistema extrapolaria o limite de 25% do valor contratado, optou-se por sua exclusão, com a criação de uma Meta no plano de trabalho do novo Termo de Compromisso (Termo de Compromisso 04/2014) , contratada através de nova licitação (peça 209, p. 17-18) .
14.44. Em relação a esse ponto, Astrogildo Fraguglia Quental afirma que a crítica de que a exclusão das defensas teria sido realizada apenas para que o valor global do aditivo não ultrapassasse 25% era infundada. Argumenta que, com a alteração do projeto, o item de defensas foi dispensado, não se tratando de uma 'simples conta de chegada' (peça 205, p. 10) .
14.45. A fim de demonstrar que, diferentemente do que concluiu o Relator, as soluções implementadas diante das falhas de projeto foram as melhores possíveis, Carlos Eduardo de Carvalho Gomes aponta, ainda, em suas razões recursais (peça 209, p. 6) , que a diminuição dos custos de Administração Local, mesmo sem redução de prazo contratual, pôde ser realizada, porque se deveu a uma compensação pelo tempo em que a empresa contratada contribuiu para o atraso da obra.
14.46. Percebe-se que, ao se manifestarem quanto ao item 'c' da Decisão 215/1999, os recorrentes em termos gerais, alegam que as alterações decorreram de falhas do projeto original e que foram implementadas com o fim de viabilizar a obra. Na ocasião em que foram ouvidos pelo Tribunal, as justificativas dos gestores seguiram essa mesma linha. Entretanto, a unidade técnica, em sua análise, entendeu que as dificuldades enfrentadas durante a execução da obra eram identificáveis e/ou previsíveis quando da realização do certame licitatório, caracterizando ausência de planejamento e de utilização das técnicas adequadas para definir o objeto a ser licitado (peça 180, p. 28) . Por conseguinte, restava pendente a condição imposta pelo citado item.
14.47. Conforme o voto à peça 179, o Relator teve o mesmo entendimento da unidade técnica. Já o Ministro Raimundo Carreiro, pelas razões expostas acima, considerou o item 'c' da referida decisão satisfeito. Porém, foi vencido pela maioria, que acompanhou o voto do Relator.
14.48. A fim de se concluir sobre o atendimento do item 'c' da Decisão 215/1999, a par da controvérsia a respeito de serem, ou não, previsíveis as dificuldades que implicaram nas alterações em discussão neste processo, faz-se necessário tecer algumas observações acerca do sentido da condição imposta nesse item.
14.49. Assim, cabe ressaltar que a previsibilidade das dificuldades enfrentadas na execução da obra, nesse contexto, é o elemento que permite avaliar a culpa dos gestores. Uma vez identificada a culpa, não há como considerar que a condição do item 'c' da mencionada decisão foi preenchida. Ocorre que, no caso em análise, os recorrentes não contribuíram para a elaboração do projeto executivo.
14.50. Verifica-se que, dos três recorrentes, apenas Carlos Eduardo de Carvalho Gomes foi ouvido em audiência em razão da aprovação de projeto executivo deficiente ou desatualizado, junto com outros responsáveis. Contudo, concluiu-se que não havia evidências suficientes que suportassem as referidas audiências, e os responsáveis foram excluídos da relação processual, com exceção de Carlos Eduardo de Carvalho Gomes, que continuou figurando como responsável nos autos, devido a outra irregularidade (emissão de parecer favorável à celebração de termo aditivo com acréscimo superior ao permitido) . A seguir, transcreve-se trecho do relatório do Acórdão 781/2021-TCU-Plenário em que consta a análise das audiências em comento:
'22. As audiências de Alexandre Rizzotto Falcão, Carlos Eduardo de Carvalho Gomes, Flavio Henrique de Jesus Pestana Sousa, Hilario Ferreira Filho e Lusivaldo Moraes dos Santos, foram sustentadas com base nas evidências constantes às peças 27 a 29, e 33 a 37, de acordo com o disposto no Apêndice A do relatório de auditoria, achado 'Projeto executivo deficiente ou desatualizado' (peça 21, p. 17-18) . Contudo, considera-se que essas evidências, ou mesmo as demais constantes nos autos (peças 24 a 26, e 30 a 32) , não comportam conteúdo suficiente para tal propósito.
23. Esse entendimento é corroborado pela instrução à peça 108, que buscou suprimir a lacuna por intermédio de diligência dirigida à Emap, a qual apresentou os documentos de peças 121 a 141. Após a correspondente análise, a instrução à peça 144 consignou não ter sido verificada 'a presença da documentação referente à aprovação do projeto executivo do Berço 108, elaborado em 2004 pela empresa Ram Engenharia Ltda, nem da revisão executada em 2009 pela empresa R. Peotta Engenharia e Consultoria Ltda' (peça 144, p. 2) , inviabilizando o exame das responsabilidades quanto à deficiência do projeto executivo do Berço 108.
24. Nesse contexto, renovou-se diligência à Emap, a qual apresentou documentação contendo os processos administrativos: a) 1292/2009, relativo à contratação da empresa R. Peotta Engenharia e Consultoria Ltda (peça 152, p. 5, à peça 154, p. 10) ; b) 932/2003, relativo à contratação da empresa Ram Engenharia Ltda (peça 154, p. 11, à peça 157, p. 5) ; c) 1378/2004 e 1178/2004, concernentes a aditivo celebrado com a empresa Ram Engenharia Ltda (peça 157, p. 6-147) .
25. De igual modo, o exame dos mencionados processos administrativos não identificou documento que comprove a participação dos responsáveis ouvidos em audiência na aprovação do projeto executivo do Berço 108.
26. Nesse sentido, expediente do Presidente da Emap, de 30/5/2019, informa não ter sido encontrado no acervo daquela empresa 'termo de recebimento definitivo e pareceres técnicos que embasaram a aprovação do projeto em questão' (peça 152, p. 1-2) . A ausência do termo de recebimento definitivo também foi consignada no despacho que enviou o processo administrativo 1292/2009 para o arquivo permanente, emitido em 29/8/2018 (peça 152, p. 149) .
27. Nesse escopo, entende-se que esta Secretaria esgotou as medidas buscando identificar os responsáveis pelo achado em comento, não sendo producente adotar ações suplementares.
28. Pelo exposto, diante da inexistência de suporte para as audiências em análise, será proposta a exclusão da relação processual de Alexandre Rizzotto Falcão, Flavio Henrique de Jesus Pestana Sousa, Hilario Ferreira Filho e Lusivaldo Moraes dos Santos. Tal proposição não se aplica a Carlos Eduardo de Carvalho Gomes, em razão de audiência realizada por irregularidade diversa (itens 29 a 31, e respectivos subitens, desta instrução) .' (Grifos nossos) 
14.51. Observa-se que Amália Carvalho Felix e Astrogildo Fraguglia Quental sequer foram ouvidos por terem aprovado o projeto executivo do Berço 108.
14.52. O fato de que os recorrentes não participaram da elaboração do projeto executivo deve ser ponderado no exame do item 'c' da Decisão 215/1999-TCU-Plenário, uma vez que constitui impedimento para a atribuição de culpa pelas condutas por eles praticadas, tendo em vista o princípio da razoabilidade. Já tendo o projeto sido aprovado, poderiam ter deixado de concluí-lo haja vista as falhas nele encontradas e, assim, gerado um prejuízo ao erário pela obra inacabada, ou, como fizeram, ter buscado contornar as deficiências do projeto, promovendo as alterações necessárias, a fim de ver a obra concluída.
14.53. Ainda que se entenda que as dificuldades enfrentadas na execução da obra fossem previsíveis quando o objeto foi licitado, não é razoável que os ora recorrentes sejam penalizados. A culpa avaliada nesse quesito poderia ser atribuída aos responsáveis que tivessem atuado para a aprovação do projeto, mas não aos responsáveis que, apesar das falhas do projeto, conseguiram entregar a obra a um preço inferior ao estimado, sem transfigurar o objeto da licitação, apesar de, para tanto, terem promovido alterações em percentual superior ao legalmente admitido.
14.54. Além disso, no caso, o interesse público que sobressai das alterações realizadas justifica a superação dos limites fixados em lei, podendo se considerar como preenchidos os requisitos da Decisão 215/1999-TCU-Plenário. Assim se afirma dada a importância da construção do Berço 108 no Porto de Itaqui para a região, como bem elucidado no relatório do Acórdão 781/2021-TCU-Plenário (peça 180, p. 2) , em que se destacou o papel desempenhado pelo porto no crescimento econômico local.
14.55. A interpretação aqui proposta leva em conta o enunciado da alínea 'b' do item 8.1 da Decisão 215/1999, que tem o seguinte teor:
'O Tribunal Pleno, diante das razões expostas pelo Relator, DECIDE:
8.1. com fundamento no art. 1º, inciso XVII, § 2º da Lei 8.443/92, e no art. 216, inciso II, do Regimento Interno deste Tribunal, responder à Consulta formulada pelo ex-Ministro de Estado de Estado do Meio Ambiente, dos Recursos Hídricos e da Amazônia Legal, Gustavo Krause Gonçalves Sobrinho, nos seguintes termos:
 (...) 
b) nas hipóteses de alterações contratuais consensuais, qualitativas e excepcionalíssimas de contratos de obras e serviços, é facultado à Administração ultrapassar os limites aludidos no item anterior, observados os princípios da finalidade, da razoabilidade e da proporcionalidade, além dos direitos patrimoniais do contratante privado, desde que satisfeitos cumulativamente os seguintes pressupostos:
I - não acarretar para a Administração encargos contratuais superiores aos oriundos de uma eventual rescisão contratual por razões de interesse público, acrescidos aos custos da elaboração de um novo procedimento licitatório;
II - não possibilitar a inexecução contratual, à vista do nível de capacidade técnica e econômico-financeira do contratado;
III - decorrer de fatos supervenientes que impliquem em dificuldades não previstas ou imprevisíveis por ocasião da contratação inicial;
IV - não ocasionar a transfiguração do objeto originalmente contratado em outro de natureza e propósito diversos;
V - ser necessárias à completa execução do objeto original do contrato, à otimização do cronograma de execução e à antecipação dos benefícios sociais e econômicos decorrentes;
VI - demonstrar-se - na motivação do ato que autorizar o aditamento contratual que extrapole os limites legais mencionados na alínea 'a', supra - que as consequências da outra alternativa (a rescisão contratual, seguida de nova licitação e contratação) importam sacrifício insuportável ao interesse público primário (interesse coletivo) a ser atendido pela obra ou serviço, ou seja gravíssimas a esse interesse; inclusive quanto à sua urgência e emergência;' (Grifos nossos) 
14.56. Vê-se que a observância dos princípios da finalidade, da razoabilidade e da proporcionalidade também é condição para a faculdade de que se trata. Desse modo, os requisitos previstos na alínea 'b' transcrita acima devem ser compreendidos à luz desses princípios. Por oportuno, cabe destacar outro trecho do relatório do Acórdão 1826/2016-TCU-Plenário:
'37. Vale lembrar que esse julgado [Decisão 215/1999-TCU-Plenário] foi proferido em sede de consulta formulada por Ministro de Estado, constituindo um pré-julgamento em tese com caráter normativo, e, portanto apta a balizar a conduta dos administradores nos casos concretos.
38. Tratando-se de uma formulação em tese e considerando a impossibilidade de que contemple todas as situações fáticas possíveis, sua aplicação ao caso concreto depende, fundamentalmente, da fluidez dos princípios norteadores elencados no caput do item 'b', os quais permitirão aferir a aderência entre a tese e a situação concreta analisada.' (Grifos nossos) 
14.57. Mais adiante, no relatório do citado acórdão, são trazidos importantes esclarecimentos relativos especificamente ao requisito III da Decisão 215/1999-TCU-Plenário, equivalente ao pressuposto constante no item 'c' do voto que originou o acórdão recorrido (peça 179) - decorrer de fatos supervenientes que impliquem em dificuldades não previstas ou imprevisíveis por ocasião da contratação inicial. Senão vejamos:
'117. A própria redação do aludido julgado, que menciona 'fatos supervenientes que impliquem em dificuldades não previstas ou imprevisíveis' evidencia que o enfoque da análise deve estar nas dificuldades advindas do fato superveniente e não na imprevisibilidade do fato em si (grifo nosso) . No presente caso, não há dúvidas de que a detecção das falhas somente se deu após a contratação e início da execução da 3ª etapa das obras, o que configura a superveniência.
 (...) 
121. Analisa-se, adicionalmente, a questão da imprevisibilidade das dificuldades advindas de modo a esclarecer que também esse quesito se faz presente no caso em análise.
122. A possibilidade de falhas tanto no projeto quanto na execução de obras de engenharia é inerente ao objeto, uma vez que depende da concatenação de diversos fatores e com preponderância da intervenção humana, seja no estudo e na definição das soluções, seja na operação de máquinas, equipamentos e ferramentas que concretizarão tais soluções.
123. No entanto, a possibilidade sempre presente de que ocorram falhas não significa que as consequências delas decorrentes sejam previsíveis. No presente caso, ainda que houvesse algum grau de previsibilidade em relação a eventuais falhas, afigura-se excessivo considerar que fossem previsíveis falhas da magnitude das verificadas e com a gravidade das consequências a elas associadas.' (Grifos nossos) 
14.58. Diante dessas observações, ainda que se considere que pode ser imputada culpa aos ora recorrentes, mesmo sem terem participado da aprovação do projeto executivo, é questionável o entendimento de que as dificuldades enfrentadas na execução do projeto eram previsíveis, pois, como no caso em apreço no Acórdão 1826/2016-TCU-Plenário, na construção do Berço 108, a despeito de que algumas falhas pudessem ser previstas, não resta claro que as dificuldades delas advindas, na proporção que se observou na execução da obra, fossem previsíveis.
14.59. Assim, na linha do voto revisor do Ministro Raimundo Carreiro (peça 178) , entende-se que, no caso concreto, foram satisfeitas todas as condições da Decisão 215/1999-TCU-Plenário que facultam à Administração extrapolar os limites previstos no § 1º do art. 65 da Lei 8.666/1993. Destarte, merecem ser acolhidos os argumentos dos recorrentes nesse sentido.
Da ponderação entre os princípios da legalidade e da eficiência
14.60. De toda a análise efetuada até aqui, percebe-se que, no caso tratado nos presentes autos, há um certo embate entre o princípio da legalidade e o princípio da eficiência. Para alguns, as falhas encontradas no projeto constituíam impeditivo para que a obra fosse concluída com base no contrato firmado, e a conduta mais correta era rescindir o referido contrato e realizar nova licitação e contratação, a despeito de eventual prejuízo ao erário, prestigiando, desse modo, o princípio da legalidade. Para outros, o princípio da eficiência permitia que, no caso em debate, as alterações necessárias fossem realizadas, a fim de que a obra fosse terminada com sucesso e o interesse público maior fosse atendido.
14.61. Em casos de colisão entre princípios, recomenda-se utilizar o método da ponderação de princípios, ou seja, ponderar, no caso concreto, o peso dos princípios em choque, dando preferência ao que demonstrar ter mais relevância para questão examinada. Essa técnica foi mencionada no excerto abaixo do relatório que precedeu o Acórdão 3005/2020-TCU-Plenário:
'881. A solução da colisão de princípios e valores deve se dar no caso concreto mediante a ponderação. Princípios são mandados de otimização que devem ser aplicados para melhor atender à necessidade da sociedade. Para avaliar qual princípio seria, no caso concreto, o mais justo, prevê-se a utilização do Princípio da Proporcionalidade e da Razoabilidade como critério da ponderação (in KOHN, Edgar P. J.; A solução da colisão de princípios e conflito de regras. Boletim Jurídico: 2011) , o qual tem o condão de moldar o alcance dos princípios em discussão, para encontrar a solução mais benéfica para tratamento do objeto analisado.'
14.62. Os princípios mencionados no citado relatório que estavam aparentemente em choque eram o princípio da busca pela competitividade na licitação e o da proteção da concorrência e defesa dos usuários no setor regulado. Após comentar sobre a ponderação de princípios nos termos transcritos, a unidade técnica destacou que 'a licitação não se constitui um fim em si mesma, mas apenas em meio necessário para se obter de forma transparente e isonômica a proposta mais vantajosa para a sociedade'. Essa observação se mostra bastante pertinente ao se proceder à citada ponderação no caso ora em exame.
14.63. Segundo o autor referido no trecho do relatório que antecedeu o Acórdão 3005/2020-TCU-Plenário, destacado anteriormente, o princípio da proporcionalidade como critério de ponderação leva em conta três máximas, cuja análise deve ser realizada em cada caso concreto para se estabelecer uma precedência condicionada entre os princípios, uma vez que não existe precedência absoluta de um princípio sobre o outro.
'Alexy mesmo não indica critérios 'segundo os quais fosse possível avaliar a adequação de um enunciado de preferência'. Mas ele indica as máximas da proporcionalidade. A ponderação é feita pelo Princípio da proporcionalidade, e este contém três máximas, que sempre devem ser observadas. Estas máximas são: a adequação, necessidade e proporcionalidade em sentido estrito. Adequação significa que as medidas tomadas estão aptas para atingir o fim desejado. Necessidade significa verificar se a medida tomada é a menos gravosa para alcançar os fins desejados, e a proporcionalidade em sentido estrito é a análise se as vantagens superam as desvantagens.
Na colisão de Princípios se pondera os Princípios em colisão. No caso concreto será analisado se a aplicação de ambos os Princípios é adequado e necessário, e se realmente for, será analisada, a proporcionalidade em sentido estrito. Assim por exemplo em casos de colisão do Princípio do Direito à Imagem com o direito à liberdade de imprensa, muitas vezes já se pode constatar que a transmissão da Imagem não é a medida menos gravosa para atingir o fim 'informar a população'. Poder-se-ia se limitar a apenas mencionar o nome, ou narrar o fato. Nestes casos, nem sequer há colisão de Princípios, porque o invocado Princípio da liberdade de imprensa não passa no critério da necessidade.
Alexy conclui, que 'para Princípios, só será decisiva a dimensão do peso, e isso segundo as respectivas circunstâncias especiais de cada caso'.
Não pode existir uma precedência absoluta entre os Princípios, esta necessariamente depende da ponderação no caso concreto, ou seja, no conflito de Princípios, o Juiz pondera em cada caso, conforme as circunstâncias, qual Princípio deve prevalecer. Neste aspecto, conclui Prieto Sanchis, que o conflito de Princípios se resolve pela ponderação, avaliando as circunstâncias do caso concreto, estabelecendo entre os Princípios uma precedência condicionada, porque se fosse estabelecida uma precedência absoluta, estaria se formulando uma regra, que num Princípio é inadmissível, justamente porque, para estabelecer uma precedência absoluta se deveria poder prever todos os casos possíveis, de colisão de Princípios e aceitar como universalmente aceito em todos eles a precedência do Princípio, a qual foi atribuída a precedência absoluta.
Se há uma única exceção, não se pode falar em precedência absoluta. Como esta previsão é impossível, não pode haver precedência absoluta de um Princípio sobre outro.'
 (KOHN, Edgar.A Solucao da colisao de principios e conflito de regras. Boletim Jurídico, Uberaba/MG, a. 14, 752. Disponível em https://www.boletimjuridico.com.br/artigos/teoria-geral-do-direito/2146/a-solucao-colisao-principios-conflito-regras-.) 
14.64. Fazendo a ponderação entre os princípios da legalidade e da eficiência, em colisão no caso em apreço, na forma indicada, e considerando que a licitação não se constitui um fim em si mesma, conforme observado no relatório do acórdão acima mencionado, pode-se dizer que não é necessária a aplicação do princípio da legalidade. Por esse princípio, as alterações contratuais efetuadas não seriam permitidas, uma vez que ultrapassaram os limites dos §§ 1º e 2º do art. 65 da Lei 8.666/1993. Contudo, caso essas alterações não tivessem sido realizadas e o contrato tivesse sido rescindido, com a realização de nova licitação e contratação, o fim desejado (a conclusão da obra) seria alcançado por meio de medida mais gravosa. O princípio da eficiência, então, tem precedência sobre o princípio da legalidade no caso da construção do Berço 108.
14.65. Portanto, o método da ponderação de princípios, quando utilizado no caso dos presentes autos, leva à mesma conclusão já alcançada, de que os argumentos dos recorrentes devem ser considerados, ainda que parcialmente.
CONCLUSÃO
15. De todo o exposto, conclui-se que, embora o Tribunal tenha reconhecido que o projeto era deficiente, as alterações promovidas tinham que observar os limites fixados nos §§ 1º e 2º do art. 65 da Lei 8.666/1993, pois, tratando-se da aplicação de recursos financeiros federais repassados à Emap, os gestores deveriam observar a jurisprudência do TCU sobre o tema.
15.1. A ausência de má-fé dos recorrentes, a inocorrência de dano ao erário e o fato de que a obra tenha sido concluída por um valor abaixo do previsto e atendido aos fins contratados não elidem a irregularidade apontada. Além disso, não prosperam as alegações dos recorrentes quanto ao não conhecimento da jurisprudência do TCU sobre o assunto, ou acerca da aplicação, ao caso concreto, de entendimentos isolados que fizeram exceção à jurisprudência desta Corte já consolidada sobre a matéria.
15.2. Também não se sustenta o argumento de que os aditivos tiveram o aval da área jurídica e, portanto, não lhes caberia responsabilidade pela sua celebração. A responsabilidade dos gestores pela aprovação de termo aditivo, com parecer jurídico favorável, que infrinja o disposto no art. 65, §§ 1º e 2º, da Lei 8.666/1993, não pode ser afastada quando a sua conduta concorreu para a ocorrência da irregularidade aventada.
15.3. Contudo, em relação às alegações que dizem respeito ao atendimento dos pressupostos da Decisão 215/1999-TCU-Plenário para que fosse admitida a extrapolação dos limites estabelecidos na Lei 8.666/1993, entende-se que, assim como os demais pressupostos tidos como satisfeitos no voto condutor do acórdão recorrido, os pressupostos constantes dos itens 'a', 'c' e 'f' da referida decisão, considerados pendentes pelo Relator, também foram preenchidos.
15.4. No caso concreto, a complexidade da obra já permite concluir que a rescisão contratual e a posterior realização de certame licitatório implicariam elevados custos para a Administração, o que torna aceitável a argumentação dos recorrentes quanto ao cumprimento do primeiro requisito da Decisão 215/1999-TCU-Plenário (não acarretar para a Administração encargos contratuais superiores àqueles oriundos de uma eventual rescisão contratual por razões de interesse público, acrescidos aos custos da elaboração de um novo procedimento licitatório) .
15.5. Quanto ao item 'f' (restar demonstrado, na motivação do ato de alteração do contrato, que as consequências da rescisão contratual, seguida de nova licitação e contratação, importariam sacrifício insuportável ao interesse público a ser atendido pela obra ou serviço, inclusive quanto à sua urgência e emergência) , também consideram-se válidos os argumentos dos recorrentes, estando claros os prejuízos decorrentes da rescisão do contrato e da interrupção da obra e que a sua continuidade era a melhor opção para a Administração.
15.6. Igualmente, ante o fato de que os recorrentes não participaram da aprovação do projeto executivo e da magnitude das dificuldades enfrentadas na execução da obra em razão das falhas de projeto, as alegações dos recorrentes relacionadas ao item 'c' da Decisão 215/1999-TCU-Plenário (decorrer de fatos supervenientes que impliquem dificuldades não previstas ou imprevisíveis por ocasião da contratação inicial) devem ser acatadas, na linha do voto revisor do Ministro Raimundo Carreiro.
15.7. Assim, tendo em vista o atendimento das condições previstas na citada decisão a fim de que se permita a extrapolação dos limites constantes da Lei 8.666/1993, assiste razão aos recorrentes, ao menos em parte. A mesma conclusão é obtida quando se pondera os princípios aparentemente em conflito no caso ora tratado, quais sejam o princípio da legalidade e o princípio da eficiência. Isso porque, tomando por base o princípio da proporcionalidade, verifica-se que, na situação em análise, o princípio da eficiência tem preponderância condicionada sobre o princípio da legalidade, haja vista que este último não preenche o critério da necessidade.
15.8. Dessa forma, não obstante os recorrentes não tenham logrado êxito em demonstrar a pertinência de todos os seus argumentos, os recursos ora em exame merecem ser providos, com a reforma do Acórdão 781/2021-TCU-Plenário, eximindo os recorrentes das multas que lhe foram aplicadas.
PROPOSTA DE ENCAMINHAMENTO
16. Ante o exposto, submete-se à consideração superior a presente análise dos pedidos de reexame interpostos por Astrogildo Fraguglia Quental (peça 205) , Amália Carvalho Felix (peça 209) e Carlos Eduardo de Carvalho Gomes (peça 219) contra o Acórdão 781/2021-TCU-Plenário (peça 177) , propondo-se, com fundamento nos art. 48 da Lei 8.443/1992, c/c o art. 286 do Regimento Interno/TCU:
a) conhecer dos recursos de Astrogildo Fraguglia Quental, Amália Carvalho Felix e Carlos Eduardo de Carvalho Gomes e, no mérito, dar-lhes provimento, de modo a tornar sem efeito as multas aplicadas no item 9.4 do acórdão recorrido; e
b) . comunicar a deliberação que vier a ser proferida por esta Corte aos recorrentes, à Emap e ao Ministério da Infraestrutura."
	É o relatório.

Cristiana Muraro Fracari (48.254/OAB-DF), Murilo Queiroz Melo Jacoby Fernandes (41.796/OAB-DF) e outros, representando Astrogildo Fraguglia Quental.

Não atuou.

AUDITORIA NAS OBRAS DO BERÇO 108 DO PORTO DE ITAQUI. EMAP. PROJETO EXECUTIVO DEFICIENTE. LIMITES DOS §§ 1º E 2º DO ART. 65 DA LEI 8.666/1993. JURISPRUDÊNCIA DO TCU. PROIBIÇÃO DE COMPENSAÇÃO ENTRE ACRÉSCIMOS E SUPRESSÕES. INOBSERVÂNCIA. MULTAS. PEDIDOS DE REEXAME. CONSIDERAÇÃO DAS CIRCUNSTÂNCIAS RELACIONADAS À CONDUTA DO GESTOR. AUSÊNCIA DE PREJUÍZO AO ERÁRIO. ATENDIMENTO AO INTERESSE PÚBLICO. NÃO CARACTERIZAÇÃO DE ERRO GROSSEIRO. CONHECIMENTO E PROVIMENTO DOS RECURSOS.

RELATÓRIO DE AUDITORIA (RA)

Secretaria de Recursos (Serur); Secretaria de Fiscalização de Infraestrutura Portuária e Ferroviária (SeinfraPortoFerrovia).

Em julgamento, pedidos de reexame interpostos por Amália Carvalho Felix, Astrogildo Fraguglia Quental e Carlos Eduardo de Carvalho Gomes contra o Acórdão 781/2021-TCU-Plenário, por meio do qual o Tribunal julgou auditoria realizada nas obras do Berço 108 do Porto de Itaqui, no Maranhão, e, no que interessa aos recorrentes, aplicou-lhes a multa prevista no art. 58, inciso II, da Lei 8.443/1992, no valor de R$ 8 mil para Astrogildo Fraguglia Quental e de R$ 5 mil para os demais recorrentes.
A irregularidade que ensejou a sanção aos responsáveis foi a celebração de aditivos contratuais extrapolando os limites previstos no art. 65, §§ 1º e 2º, da Lei 8.666/1993, considerando a vedação à compensação entre acréscimo e supressões, conforme jurisprudência consolidada deste Tribunal.
Nesta oportunidade, os recorrentes alegam, em síntese, que:
a)	o vício seria do projeto e os aditivos firmados visavam consertar as suas falhas, a fim de que a obra fosse concluída, dada a sua importância para a economia nacional e para o comércio internacional;
b)	não teria havido má-fé dos responsáveis, que agiram no interesse da Administração;
c)	não teria ocorrido dano ao erário, a obra teria sido realizada por valores inferiores aos estimados inicialmente e o objeto licitado não teria sido desvirtuado;
d)	a Gerência Jurídica teria dado aval para a aprovação dos aditivos, não tendo feito nenhum alerta sobre o entendimento do TCU acerca do limite de 25% de alteração do contrato, de modo que não se podia exigir outra conduta dos responsáveis; e
e)	os pressupostos previstos na Decisão 215/1999-TCU-Plenário para que fosse admitida a extrapolação dos limites estabelecidos na Lei 8.666/1993 teriam sido todos atendidos.
Após examinar as razões recursais, a Secretaria de Recursos (Serur) concluiu que foram trazidos argumentos capazes de aplicar ao caso os requisitos da Decisão 215/1999-TCU-Plenário, sendo suficientes para alterar a deliberação recorrida. Por essa razão, propõe o conhecimento e o provimento do apelo recursal, de modo a tornar sem efeito as multas aplicadas aos recorrentes.
Preliminarmente, ratifico o despacho exarado no sentido de que os presentes recursos merecem ser conhecidos, porquanto preenchem os requisitos de admissibilidade previstos nos arts. 32, parágrafo único, 33 e 48 da Lei 8.443/1992.
Quanto ao mérito, acompanho a proposta da secretaria especializada no sentido de dar provimento aos recursos. Adoto, contudo, fundamentos parcialmente diversos daqueles expostos na análise transcrita no relatório precedente, conforme discorro a seguir.
A análise da Serur concluiu que a celebração dos aditivos poderia estar amparada pela Decisão 215/1999-TCU-Plenário, que permite excepcionalmente a extrapolação dos limites estabelecidos no art. 65, §§ 1º e 2º, da Lei 8.666/1993, desde que satisfeitos cumulativamente os seguintes pressupostos:
"I - não acarretar para a Administração encargos contratuais superiores aos oriundos de uma eventual rescisão contratual por razões de interesse público, acrescidos aos custos da elaboração de um novo procedimento licitatório;
II - não possibilitar a inexecução contratual, à vista do nível de capacidade técnica e econômico-financeira do contratado;
III - decorrer de fatos supervenientes que impliquem em dificuldades não previstas ou imprevisíveis por ocasião da contratação inicial;
IV - não ocasionar a transfiguração do objeto originalmente contratado em outro de natureza e propósito diversos;
V - ser necessárias à completa execução do objeto original do contrato, à otimização do cronograma de execução e à antecipação dos benefícios sociais e econômicos decorrentes;
VI - demonstrar-se - na motivação do ato que autorizar o aditamento contratual que extrapole os limites legais mencionados na alínea "a", supra - que as consequências da outra alternativa (a rescisão contratual, seguida de nova licitação e contratação) importam sacrifício insuportável ao interesse público primário (interesse coletivo) a ser atendido pela obra ou serviço, ou seja gravíssimas a esse interesse; inclusive quanto à sua urgência e emergência;"
Concordo que a situação do contrato das obras do Berço 108 do Porto de Itaqui poderia satisfazer quase todos os requisitos da Decisão 215/1999, com exceção do item III acima listado.
Para se analisar a questão, é preciso relembrar que as alterações contratuais foram decorrentes de projeto deficiente e de problemas de planejamento, principalmente o aumento do quantitativo de perfuração em rocha, a alteração do local do canteiro de obras e do embarcadouro provisório e a extensão do prazo da obra. O projeto executivo deficiente foi, inclusive, um dos achados do relatório de auditoria.
Em vista disso, a Serur ponderou que os recorrentes não teriam sido os responsáveis pela aprovação do projeto executivo, o que afastaria a culpa deles em relação à análise do quesito III. A unidade instrutora também considerou que não havia certeza se as dificuldades advindas das falhas de projeto poderiam ser previsíveis. Sendo assim, entendeu satisfeitas as condições da Decisão 215/1999.
Discordo dessa análise, pois entendo que a verificação do atendimento aos pressupostos da Decisão 215/1999 deve ser realizada de forma objetiva em relação à situação fática encontrada. Assim, no tocante ao item III da decisão, é desnecessário avaliar a responsabilização em relação ao projeto deficiente. O que importa, no caso, é verificar se as alterações contratuais são decorrentes de fatos supervenientes que impliquem em dificuldades não previstas ou imprevisíveis. Já a responsabilidade pela aprovação de projeto executivo deficiente foi objeto de outro achado de auditoria, para o qual também foram propostas audiências, mas não se apenou nenhum responsável no Acórdão 781/2021-TCU-Plenário.
No que tange à possibilidade de deficiências de projeto se enquadrarem no item III da Decisão 215/1999, destaco que a jurisprudência deste Tribunal é contrária a essa hipótese. Transcrevo, a seguir, decisões que ilustram esse entendimento (grifos acrescidos) :
"9.1.2. a utilização das deficiências do projeto executivo como fato ou condição excepcional capaz de justificar aditivos que ultrapassem os limites instituídos pelo art. 65, §§ 1º e 2º, da Lei 8.666/1993 afronta a jurisprudência desta Corte de Contas, materializada nos Acórdãos 1.910/2012, 34/2011 e 1.033/2008, todos do Plenário do TCU;" (Acórdão 1984/2021-TCU-Plenário, rel. Min. Augusto Nardes) 
"9.1.3. atente para a necessidade de observância dos limites fixados pelos §§ 1º e 2º do art. 65 da Lei nº 8.666, de 1993, devendo observar, também, que, ainda que seja possível a eventual compensação entre os acréscimos e as supressões nos termos do Acórdão 1536/2016-TCU-Plenário, as deficiências ou as omissões nos projetos básico ou executivo, por si, não se configurariam como condição excepcional ou superveniente capaz de permitir o enquadramento do correspondente termo aditivo no precedente gerado pela Decisão 215/1999-TCU-Plenário;" (Acórdão 2554/2017-TCU-Plenário, rel. Min. Subst. André Luís de Carvalho) 
"Na iminência de ultrapassar o limite instituído no art. 65, §§ 1º e 2º, da Lei 8.666/1993, e ausentes os pressupostos inscritos na Decisão-TCU 215/1999, caberia aos gestores providenciar nova contratação, em tempo hábil para tal. Os responsáveis pela execução contratual não podem se escudar em um projeto básico falho como guarida para infringência dessa norma legal; sob pena de esquiva do regular processo licitatório, por alteração relevante do objeto contratado." (Voto do Acórdão 1910/2012-TCU-Plenário, rel. Min. Valmir Campelo) 
Sendo assim, não se pode dar provimento aos recursos sob o argumento de que os aditivos firmados atenderiam aos pressupostos da Decisão 215/1999. Por outro lado, cabe ainda avaliar a culpabilidade dos recorrentes em relação à conduta por eles praticada.
Vale ressaltar que as alterações promovidas à Lei de Introdução às normas do Direito Brasileiro (Lindb) por meio da Lei 13.655/2018 positivaram importantes balizas para a responsabilização de gestores públicos, dentre as quais destaco:
"Art. 22. Na interpretação de normas sobre gestão pública, serão considerados os obstáculos e as dificuldades reais do gestor e as exigências das políticas públicas a seu cargo, sem prejuízo dos direitos dos administrados.
§ 1º Em decisão sobre regularidade de conduta ou validade de ato, contrato, ajuste, processo ou norma administrativa, serão consideradas as circunstâncias práticas que houverem imposto, limitado ou condicionado a ação do agente.
§ 2º Na aplicação de sanções, serão consideradas a natureza e a gravidade da infração cometida, os danos que dela provierem para a administração pública, as circunstâncias agravantes ou atenuantes e os antecedentes do agente.
 (...) 
Art. 28. O agente público responderá pessoalmente por suas decisões ou opiniões técnicas em caso de dolo ou erro grosseiro."
Levando em consideração essas disposições da Lindb, um primeiro aspecto a se analisar são as dificuldades reais dos gestores e as circunstâncias práticas relacionadas às suas condutas.
O achado de auditoria que ensejou a audiência dos recorrentes apontou que os aditivos ao Contrato 33/2012/00-Emap resultaram em acréscimos de 44,22% ao valor original do ajuste. Conforme tabela constante do voto da deliberação recorrida, é possível calcular que o primeiro termo aditivo representou acréscimo de 24,24%, o segundo termo aditivo, acréscimo de 11,23%, e o quarto termo aditivo, acréscimo de 8,75%. Sendo assim, ao celebrar o primeiro aditivo, o limite legal de alterações ainda não havia sido extrapolado.
O segundo aditivo, que efetivamente inaugurou a ocorrência da irregularidade em análise, foi celebrado em 17/6/2014. Nessa época, o contrato já contava com mais de 60% de execução, conforme boletim de medição do mês de fevereiro de 2014 (peça 142, p. 21) . Os responsáveis alegaram que, devido às particularidades dos serviços portuários, caso houvesse a interrupção do contrato, os serviços poderiam ser perdidos em razão da força da maré.
É possível observar, a partir dos pareceres que embasaram o segundo termo aditivo (peça 34) , que as alterações eram necessárias para a execução das estacas de fundação, que estavam apresentando dificuldades de cravação e necessitavam de aprimoramento no sistema de escoramento. Nesse contexto, é razoável admitir que os serviços que estavam sendo executados dentro do mar apresentariam grandes riscos de serem perdidos caso houvesse a interrupção devido à impossibilidade de aditamento contratual. O mesmo raciocínio pode ser aplicado à situação do quarto termo aditivo, celebrado em 9/12/2014, que aditivou os quantitativos de perfuração em rocha.
Outro aspecto que impunha dificuldades à decisão dos gestores era a possibilidade de elevadas indenizações à empresa contratada pelos equipamentos já mobilizados, no caso de uma rescisão contratual. Isso porque a natureza dos serviços demandava o afretamento de embarcações, balsas e equipamentos pesados, de difícil disponibilidade no mercado. O voto revisor do Ministro Raimundo Carreiro enfatizou essa questão, por ocasião da deliberação do acórdão recorrido, propondo o acolhimento das razões de justificativa dos responsáveis.
Em relação aos critérios dispostos no § 2º do art. 22 da Lindb, cabe observar que os aditivos contratuais não causaram prejuízo ao erário, tendo por objetivo a otimização do projeto e o atendimento ao interesse público. Ademais, no que concerne aos antecedentes dos gestores, nenhum deles já foi sancionado pelo Tribunal após o trânsito em julgado de uma decisão. Apenas o recorrente Astrogildo Fraguglia Quental teve outra multa aplicada pelo Tribunal (Acórdão 2202/2006-TCU-Plenário) , a qual foi posteriormente tornada insubsistente (Acórdão 330/2008-TCU-Plenário) .
Por fim, ainda que a vedação à compensação entre acréscimos e supressões estivesse consolidada na jurisprudência do TCU, segundo os Acórdãos 749/2010, 2.819/2011 e 2.059/2013, todos do Plenário, tratava-se de matéria relativamente recente quando da realização dos aditivos, celebrados em 2014. Considerando que os responsáveis eram gestores de uma empresa pública do estado do Maranhão, portanto com menor contato com a jurisprudência desta Corte de Contas, e que atuaram baseados em pareceres jurídicos, julgo que não atuaram cometendo erro grosseiro.
Feitas essas considerações, entendo que se deve conhecer e dar provimento aos presentes recursos, tornando sem efeito as multas aplicadas aos recorrentes.
Ademais, embora o responsável Luiz Carlos Fossati não tenha interposto pedido de reexame, julgo que as análises aqui empreendidas se aproveitam a ele, já que sua conduta foi assinar os termos aditivos, da mesma forma que Astrogildo Fraguglia Quental. Cabe ressaltar que o mencionado responsável ainda não foi devidamente cientificado do acórdão que lhe aplicou multa, nem dos despachos que admitiram o processamento dos presentes recursos (peças 194, 207, 220, 222, 235, 236, 238 e 244) . De toda forma, nos termos do art. 281 do Regimento Interno do TCU, já cabe tornar sem efeito a multa aplicada a Luiz Carlos Fossati por meio do Acórdão 781/2021-TCU-Plenário.
Ante o exposto, voto por que o Tribunal adote o Acórdão que ora submeto à deliberação deste Colegiado.
TCU, Sala das Sessões, em 15 de junho de 2022.
Ministro BRUNO DANTAS 
Relator